臺灣南投地方法院刑事裁定
111年度聲字第286號
聲明異議人
即  受刑人  林景淵


                    （現於法務部○○○○○○○○○○○執行中）
上列聲明異議人即受刑人因公共危險案件，對於臺灣南投地方檢
察署檢察官之指揮執行（111年度執字第751號）聲明異議，本院
裁定如下：
　　主　文
臺灣南投地方檢察署檢察官中華民國一一一年五月三十日一一一
年度執字第七五一號不准受刑人甲○○易科罰金之執行指揮處分撤
銷。
　　理　由
一、聲明異議意旨如附件「刑事聲明異議狀」所載。
二、按受刑人或其法定代理人或配偶以檢察官執行之指揮為不當
    者，得向諭知該裁判之法院聲明異議，刑事訴訟法第484條
    定有明文。次按正當法律程序為憲法保障人民之基本概念，
    屬維繫人性尊嚴之一環，實現此憲法概念之程序法規定，則
    因人民所處法律位階層面之不同，而分散臚列於行政程序法
    及刑事訴訟法等法律規定中，於踐履正當法律程序之保障時
    ，應視個案判斷適用之程序法規定。行政程序法與刑事訴訟
    法雖屬不同法律層面之程序規定，惟對於正當法律程序之踐
    履及人權保障之實現，並無二致。刑罰係由法院裁判後，由
    檢察官執行實現裁判內容，完成國家刑罰權之行使，故執行
    有罪判決乃行使刑事訴訟所確定之國家具體刑罰權，係為輔
    助完成刑事司法權之完整實現，以達刑事訴訟之目的，屬廣
    義之刑事訴訟程序，應定位為司法行政處分，雖非行政機關
    之單方行政處分，而無行政程序法之適用，但檢察官於指揮
    執行時，特別攸關受刑人憲法上之基本訴訟權利，仍宜遵循
    適當之程序，慎重從事。刑法第41條第1項規定：「犯最重
    本刑為5年以下有期徒刑以下之刑之罪，而受6月以下有期徒
    刑或拘役之宣告者，得以新台幣1,000元、2,000元或3,000
    元折算1日，易科罰金。但易科罰金，難收矯正之效或難以
    維持法秩序者，不在此限。」依其立法理由說明，個別受刑
    人如有不宜易科罰金之情形，在刑事執行程序中，檢察官得
    依該項但書規定，審酌受刑人是否具有「確因不執行所宣告
    之刑，難收矯正之效，或難以維持法秩序」等事由決定之。
    是以，於法院判決確定後，受刑人僅取得得聲請易科罰金之
    資格，檢察官對於得易科罰金案件之指揮執行，仍應依具體
    個案，考量犯罪特性、情節及受刑人個人特殊事由等因素，
    如認受刑人確有因不執行所宣告之刑，難收矯正之效，或難
    以維持法秩序者，自得不准予易科罰金，此乃檢察官指揮執
    行時得依職權裁量之事項。雖刑事訴訟法並無執行檢察官於
    刑之執行指揮時，應當場告知不准易科罰金之規定，但此重
    大剝奪受刑人人身自由之強制處分，如能賦予受刑人對於不
    准易科罰金之理由有陳述意見之機會，或許受刑人能及時提
    供一定之答辯或舉出相當證據，得就對其不利之理由進行防
    禦，或改聲請易服社會勞動，或能使檢察官改變准否易刑處
    分之決定，無待受刑人日後始得依刑事訴訟法第484條對檢
    察官之指揮聲明異議。尤其在現行實務上，檢察官指揮執行
    ，係以准予科罰金為原則，於例外認受刑人有難收矯治之效
    或難以維持法秩序始不准易科罰金，則於否准易科罰金時，
    因與受刑人所受裁判主文諭知得以易科罰金之內容有異，對
    受刑人而言，無異係一種突襲性處分，參酌行政程序法第10
    2條及行政罰法第42條分別規定：行政機關作成限制或剝奪
    人民自由或權利之行政處分前，應給予該處分相對人陳述意
    見之機會，暨行政機關於裁處前，應給予受處罰者陳述意見
    之機會之同一法理，倘能予受刑人就己身是否有難收矯正之
    效或難以維持法秩序之情形有陳述意見之機會，再由檢察官
    為准駁易刑處分之定奪，自與憲法保障人權及訴訟權之宗旨
    無違，最高法院108年度台抗字第536號裁定意旨參照。從而
    ，檢察官准駁受刑人易科罰金之執行固屬其裁量權，然因檢
    察官不准受刑人易科罰金之決定，將直接造成受刑人入監服
    刑之效果，係剝奪人身自由之處分，該裁量處分之形成程序
    、內容及處分本身是否實質正當，刑事訴訟法雖無明文，惟
    仍應受正當法律程序及基本人權保障等之拘束。
三、經查：
  ㈠聲明異議人即受刑人甲○○因酒後駕車之公共危險案件，經本
    院以111年度投交簡字第97號判決判處有期徒刑5月，如易科
    罰金以新臺幣1,000元折算1日確定，嗣經臺灣南投地方檢察
    署（下稱南投地檢署）以111年度執字第751號案件執行等情
    ，有臺灣高等法院被告前案紀錄表在卷可稽，並經本院調取
    南投地檢署111年度執字第751號執行卷宗核閱無訛。
  ㈡又經本院核閱南投地檢署111年度執字第751號執行卷宗，受
    刑人於民國111年5月30日至南投地檢署到案執行，並於同日
    提出停止（延期）執行聲請狀，主張：伊係於92年、109年
    、111年分別為3次酒駕犯行，非緊密時間內連續犯之；本次
    酒測值為0.72，因如有年紀，代謝功能較差，較易殘留隔夜
    酒未退情形，並幸未肇事；目前正值疫情嚴峻，年紀較大者
    ，對疫病之抵抗力相對較差，如感染後治癒恢復功能會較一
    般人差；因有承攬工事進行，由於年初以來下雨情況較往年
    頻繁，造成工程延宕，時值梅雨季節，入監服刑，會因工程
    無法繼續進行，將對定作人造成巨大影響；期能緩執行2個
    月，待疫情緩和及工事完成後方予執行等語。嗣南投地檢署
    執行書記官於同日10時15分製作執行筆錄，經人別訊問後，
    僅詢問受刑人：「（問：你因不能安全駕駛罪，經臺灣南投
    地方法院判處有期徒刑5月確定？對確定判決有無意見？）
    是，我不識字，我不知道，我要聲請易科罰金，我今天有帶
    錢來。（問：今天自行到案開始執行有何意見？你已經5年
    內2犯有無意件？）沒有，沒有。（問：本案確定前有無羈
    押或交保？）沒有。（問：現是否罹患疾病？是否領有殘障
    手冊？請提出證明文件。）我有身心障礙手冊。（問：家裏
    是否有12歲以下之兒童？是否因為入監執行導致該兒童無人
    照顧，需通報社會處協助安置？）沒有。（問：本案是否有
    物品被扣押？是否拋棄？）沒有。（問：你近期有無出國？
    若有，你前往那些國家或地區？）沒有。（問：以上你所陳
    述事項已記明筆錄，將立即（連同提出之證明文件）送檢察
    官審核並指揮執行，如對檢察官之指揮執行不服，得依刑事
    訴訟法第484條規定，向本案最後事實審法院聲明異議，是
    否瞭解？）知道。（問：還有無其他補充意見？）我不知道
    。」等語後，即送檢察官審核。嗣檢察官審核後，認不准予
    易科罰金，檢察官並於南投地檢署聲請易科罰金案件審核表
    上記載不准易科罰金之理由為：「已4犯公危」等語，又檢
    察官復於同日出具命令命將受刑人發監執行，並於南投地檢
    署檢察官指揮執行命令上記載：「已4犯公危」等語，並以1
    11年執廉字第751號執行指揮書指揮執行等情，有前開執行
    卷宗內所附之停止（延期）執行聲請狀暨所附證明文件、執
    行筆錄、南投地檢署聲請易科罰金案件審核表、南投地檢署
    檢察官指揮執行命令及南投地檢署檢察官執行指揮書（甲）
    可證。
  ㈢而本件檢察官不准受刑人易科罰金之執行指揮，將直接造成
    受刑人入監服刑之效果，顯屬重大剝奪人身自由之處分，且
    為廣義之刑事訴訟程序，依前揭最高法院意旨，該裁量權之
    行使仍應符合正當法律程序，以保障受刑人憲法上之基本訴
    訟權利。惟觀之本件檢察官執行程序，受刑人當日到案後，
    係由書記官詢問並製作執行筆錄後，再檢具卷證資料，送執
    行檢察官審核，已如前述，則檢察官是否能僅憑書記官所製
    作之執行筆錄正確為受刑人准否易科罰金之判斷，已非無疑
    ；且依前開執行筆錄之記載，檢察官並未就准否易科罰金之
    任何相關事項詢問受刑人，亦未予受刑人陳述是否聲請易服
    社會勞動之機會；再於檢察官否准受刑人易科罰金後，亦未
    給予受刑人就其已身是否確有難收矯正之效之情形有陳述意
    見之機會，或給予受刑人是否改聲請易服社會勞動之機會，
    或係就准否改易服社會勞動之任何相關事項詢問受刑人。是
    以，揆諸前開說明，執行檢察官所為執行之指揮，與正當法
    律程序之要求尚難認相合，容有未洽。
  ㈣綜上所述，檢察官本件所為不准受刑人易科罰金之執行指揮
    於程序上顯有瑕疵，尚難認妥適。而受刑人以原執行指揮不
    當求為撤銷，雖未指摘及此，然檢察官本件執行指揮處分既
    有上開不當之處，即屬無可維持，應由本院撤銷南投地檢署
    檢察官111年度執字第751號不准受刑人易科罰金之執行指揮
    處分。至受刑人雖請求本院改判易科罰金等語，惟刑罰之執
    行本屬檢察官之權限，故受刑人本件是否准予易科罰金、有
    無因不執行該宣告刑即難收矯正之效或難以維持法秩序之情
    形，仍應由檢察官給予受刑人陳述意見之機會後，再依據相
    關法令規定，為合宜之指揮執行，併此敘明。
四、依刑事訴訟法第486條，裁定如主文。　　
中　　華　　民　　國　　111 　年　　6 　　月　　7 　　日
                  刑事第四庭  法  官    蔡霈蓁
以上正本證明與原本無異。
如不服本裁定，應於裁定送達後5日內向本院提出抗告狀。　　
　　　　　　　　　　　　　　　書記官　　郭勝華　　　　　
中　　華　　民　　國　　111 　年　　6 　　月　　8 　　日